【裁判字號】    94,簡上,273
【裁判日期】    950209
【裁判案由】    給付租金
【裁判全文】
臺灣臺北地方法院民事判決             94年度簡上字第273號
上  訴  人  丙○○
            甲○○
            乙○○
共      同
訴訟代理人  葉忠雄律師
被  上訴人  王竣民即祭祀公業王五祥管理人
訴訟代理人  王振志律師
上列當事人間請求給付租金事件，上訴人對於民國94年3月1日本
院台北簡易庭 93年度店簡字第579號第一審判決提起上訴，本院
於民國95年1月19日言詞辯論終結，判決如下：
    主      文
上訴駁回。
第二審訴訟費用由上訴人負擔。
    事實及理由
一、程序方面：
(一)按「清償地，除法律另有規定或契約另有訂定，或另有習慣
    ，或得依債之性質或其他情形決定者外，應依左列各款之規
    定：一、以給付特定物為標的者，於訂約時，其物所在地為
    之。二、其他之債，於債權人之住所地為之。」，民法第31
    4 條定有明文。依上明文，在法律未另有規定或契約另有訂
    定，或另有習慣，或得依債之性質或其他情形決定外，應以
    債權人之住所地為清償地。若債務人主張清償地為債務人所
    在地，就該有利於己之事項，依舉證責任分配之原則，即應
    由債務人就其所負債務之清償地為債務人所在地，負舉證之
    責，應先敘明。
(二)經查：上訴人雖辯以系爭土地地上權登記之租金為稻谷，依
    我國農業社會習慣，應由地主至承租人處收租，屬往取債務
    ，上訴人住居所非在原審轄區，原審並無管轄權云云，然查
    ：上訴人雖泛稱農業社會習慣由地主至承租人處收租云云，
    惟並未就其所指由地主至承租人處收租之農業習慣為何積極
    之舉證，則其上述抗辯即因無法證明而不可採。茲上訴人既
    無法證明系爭租金債務之清償地為上訴人之住居所地，且系
    爭土地所在地在原審轄區等情，復為上訴人所不爭，則依民
    事訴訟法第10條第2項之規定，原審就本件有管轄權，即殆
    無疑義，上訴人上項抗辯，殊無可採。
二、被上訴人起訴主張：原審被告高慶松、高慶山、高火朝及其
    家屬高許秀琴 (已歿，其遺產管理人為陳國堂律師) 與高慶
    雄 (已歿) 係共同承租被上訴人所有坐落台北市○○區○○
    段1小段31-3地號之土地 (下稱系爭土地)，並設有地上權登
    記。其中原審被告高火朝暨其配偶高許秀琴設定權利範圍各
    為16/48(高許秀琴原有為8/48，嗣因繼承高慶雄之8/48，故
    共計16/48)，原審被告高慶松、高慶山設定權利範圍各為8/
    48。上開原審被告等與被上訴人間並於民國84年 9月29日簽
    訂土地租賃契約書 (下稱系爭租約) ，約定租金以每年每坪
    依該地號申辦地價7%計算地租，於當年 7月15日乙次付清，
    如地價變更，按照地價變更後之前開比率收受租金。惟原審
    被告高慶松、高慶山、高火朝及高許秀琴 4人，分別已積欠
    被上訴人自84年至88年地租未付，經被上訴人催繳後起訴請
    求，亦各有確定判決可稽（另89年至92年6月9日止之租金部
    分，經被上訴人於原審主張，並經原審判決被上訴人勝訴確
    定）。上訴人丙○○、甲○○、乙○○經由拍賣於92年 6月
    10日得標取得上開地上權、租賃權及地上建物，依法上訴人
    亦應繼受系爭租約權義，而上開上訴人於拍定後迄今均未繳
    租予被上訴人，上訴人自應分別給付自92年 6月10日起至93
    年12月31日止如原審附表所示之地租、利息。就上項請求，
    原審為被上訴人勝訴之判決，上訴人提起上訴，被上訴人聲
    明如主文所示。
二、上訴人辯以：其係信賴系爭土地地上權登記之善意第三人，
    其所應負之給付租金義務，應以地上權登記為準，又既有地
    上權登記，即無另行簽訂租賃契約之必要。另依債之相對性
    原則，其不受系爭租約之拘束。被上訴人應依地上權登記之
    內容向其催收租金，惟被上訴人並未依地上權內容向其催收
    租金，更何況上訴人已依地上權登記之租金向本院辦理提存
    完竣。另被上訴人與高許秀琴於84年 9月29日關於系爭土地
    所簽訂之系爭租約，未經其他承租人之特別授權，違反民法
    第534條第2款之規定，不得拘束上訴人；且上訴人非系爭租
    約之債務主體，其係拍定取得系爭地上權及租賃權，依最高
    法院 17年上字第906號判例意旨，其不受系爭租約拘束。又
    即便依系爭租約，被上訴人亦未依約協同辦理地上權租金內
    容變更登記，系爭租約之內容，並無物權之效力，上訴人不
    應負系爭租約之責任。至現行民法第426條之1係於89年5 月
    5日始修正施行，依民法債編施行法1條及法律不溯及既往之
    原則，因系爭租約早在84年簽訂，自不應適用該條規定。又
    系爭土地地上權登記之租金為稻谷，依我國農業社會習慣，
    應由地主至承租人處收租，屬往取債務，原審依被上訴人所
    提收據認係赴償債務並認有管轄權，並非適當。並聲明：原
    判決廢棄，被上訴人於第一審之訴及其假執行聲請均駁回。
三、兩造不爭執之事實：
(一)被上訴人就其所有之系爭土地於78年 5月11日與原審被告高
    慶松 (權利範圍8/48)、高慶山 (權利範圍8/48)、高火朝 (
    權利範圍16/48)、高許秀琴 (權利範圍16/48)設定不定期限
    、年租為每坪納 3.5台斤稻谷之地上權登記在案 (見原審卷
    內第8頁、第9頁)。
(二)原審被告高慶松、高慶山、高火朝及高許秀琴於系爭土地之
    地上權，因從84年至88年未給付地租予被上訴人，被上訴人
    催繳後起訴請求，經判決確定後而聲請拍賣地上權、地上建
    物，上訴人因參與本院 90年度執字第12500號強制執行事件
    ，經公開拍賣而得標取得系爭地上權及地上建物。
四、上訴人應繼受前手與被上訴人簽訂之租約，而應依該約給付
    租金之義務：
(一)按「租用基地建築房屋，承租人房屋所有權移轉時，其基地
    租賃契約，對於房屋受讓人，仍繼續存在。」，民法第 426
    條之1固有明文。惟上開規定仍係參酌修正時有效最高法院4
    3年台上字第479號、48年台上字第227號及52年台上字第204
    7 號例判例增訂（參見立法理由）。次按租地建屋之契約，
    如無相反之特約，推定出租人於立約時，即已同意租賃權隨
    房屋而移轉，故承租人將房屋所有權讓與第三人時，應認其
    對於出租人仍有租賃關係存在（最高法院 48年台上字第227
    號判例要旨參照），該判例於91年11月15日經最高法院91年
    度第13次民事庭會議決議，以因有民法第426條之1規定而不
    再援用。該條文係於88年修正，自89年5月5日開始施行，雖
    上訴人係於92年 6月10日經由本院拍賣取得系爭地上權及建
    物，若系爭建物上存有租賃契約，依上開說明，該租賃契約
    應繼續對上訴人存在，上訴人抗辯不得溯及適用民法第 426
    條之 1之規定，故系爭租約對上訴人不存在云云，自屬無據
    。
(二)經查：上訴人之前手高慶雄、高慶松、高慶山、高火朝、高
    許秀琴曾於84年 9月29日與被上訴人簽訂系爭租約等情，業
    據被上訴人提出系爭租約在卷可資佐證（見原審卷第25頁）
    ，上訴人復不爭執系爭租約當事人簽章之真正，應堪信為真
    實。上訴人雖辯稱高許秀琴簽訂系爭租約，未經高慶雄、高
    慶松、高慶山、高火朝之特別授權，違反民法第534條第2款
    之規定，不得拘束上訴人云云，然查：系爭租約已明文記載
    ：「本租賃契約全授權與高許秀琴全權訂立。」（見原審卷
    第25頁反面手寫部分），且由高慶雄、高慶松、高慶山、高
    火朝簽章其上，則依上述明文即知高慶雄、高慶松、高慶山
    、高火朝等就承租系爭土地已特別授權高許秀琴為之，是上
    訴人關於高許秀琴未受特別授權違反民法第534條第2款規定
    之抗辯，即不足採。
(三)上訴人另辯以：系爭租約並無物權效力，其不應受系爭租約
    拘束云云，惟按地上權非以地上權人交付地租為必要，最高
    法院67年台上字第3779號著有判例。是地上權登記中關於地
    租之記載，非必要登記事項，從而，地上權登記中關於地租
    若干之登記，並非不許租用基地建屋之地上權人與土地所有
    權人，另本於契約自由之原則，另就使用土地之租金訂定租
    賃契約，並約定不同於地上權登記之租金。是以，若租用基
    地建屋之地上權人同時另與土地所有權人簽訂租地契約時，
    就該建屋之土地即處於同時存在地上權與租賃契約之情形，
    土地所有權人即非不得依其與土地承租人間之租金約定向承
    租人請求給付租金。又於上述情形，若土地承租人嗣移轉其
    建物所有權時，不論係經由合意或經由法院拍賣，依上揭說
    明，承租人與土地所有權人間之租約即應對建物承買人繼續
    發生效力，該租賃契約繼續對承買人發生效力，乃係基於法
    律之規定，並非謂該租賃契約有物權之效力，亦與承買人是
    否係原基地租賃契約之當事人無涉，且與上訴人是否信賴地
    上權登記而買受系爭土地無關。茲上訴人之前手如前所述既
    曾與被上訴人簽訂系爭租約，則上訴人買受系爭建物，即應
    受系爭租約之拘束，上訴人抗辯系爭租約並無物權效力、其
    非系爭租約之債務主體云云，即屬無據。上訴人援引最高法
    院 17年上字第906號判例，抗辯其不受系爭租約拘束，亦屬
    誤會。
五、系爭土地之租金並無地上權登記中關於租金登記適用：
(一)系爭土地於78年5月11日之地上權變更登記中，雖有年租為
    每坪納3.5台斤之記載，惟上訴人之前手既已於84年9月29日
    另與被上訴人就系爭土地簽訂系爭租約，又如前述，則關於
    系爭土地之租金為何，即應依系爭租約之約定，而不受系爭
    土地地上權登記之限制。
(二)上訴人雖以系爭租約之末所載：「‥本租賃契約自訂約之日
    (即84年9月29日)起1月內承租人應協同出租人辦理地上權租
    金內容變更登記。」 (見原審卷第25頁背面) ，辯稱在完成
    「地上權租金內容變更登記」以前，自不生原地上權 (租金
    內容) 變更之效力，上訴人僅得依地上權登記之內容請求租
    金云云，然查：上述約定乃使上訴人之前手負擔辦理地上權
    內容變更之義務，嗣上訴人之前手雖未依約履行，惟系爭租
    約明文，並無何使系爭租約其他約定失效之約定，則系爭租
    約關於系爭土地租金之約定，依契約自由之原則，仍應有效
    ，且與系爭租約當事人是否依約辦理地上權內容變更及原地
    上權內容是否變更無涉。上訴人抗辯系爭土地地上權有地租
    之登記，已使租賃權物權化，並合而為一，其僅應依地上權
    登記之租金繳租云云，殊不可採。
(三)上訴人雖復辯稱：依國人地主收租之習慣，係由地主赴承租
    人住所為清償地而收租，故曰「收租」，本件被上訴人不依
    債務本旨向上訴人收租，上訴人請求利息並無理由云云，惟
    查：上訴人無法舉證系爭租金債務為往取債務，既如前一、
    所述，則依民法第314條第2款之規定，即應以被上訴人所在
    地為清償地，本件上訴人既不否認未依系爭租約繳租，則被
    上訴即非不得以上訴人遲延繳租為由請求遲延利息，上訴人
    前項抗辯，亦不可採。
(四)依系爭租約第 4條約定：「租金繳納：每年每坪依該地號申
    報地價百分之七計算地租，租金應於當年七月十五日乙次付
    清，如地價變更，按照地價變更後之前開比率收受租金。」
    及第6條（二）約定：「乙方按期應繳之租金，如有積欠達
    二年時，甲方得隨時終止租約，或加收地租額百分之二十之
    違約金」，上訴人應受前述約定拘束既如前述，則被上訴人
    於原審依上述約定請求如原審附表所示之租金併違約金及利
    息，即非無據，上訴人抗辯系爭土地僅應依地上權登記之租
    金納租云云，委無足取。
六、綜上所述，本件被上訴人主張上訴人應受系爭租約拘束為可
    採，上訴人所辯均為無可取。從而，被上訴人本於系爭租約
    ，請求上訴人給付如原審附表所示之租金、違約金，為有理
    由，應予准許。又就民事訴訟法第 427條第2項第8款規定適
    用簡易程序所為被告敗訴之判決，依同法第 389條第1項第3
    款之規定，應依職權宣告假執行。是則原審判命上訴人如數
    給付，並依職權宣告假執行，理由雖有不同，結論並無二致
    ，應予維持。上訴意旨指摘原判決不當，求予廢棄改判，為
    無理由，應駁回其上訴。
七、因本案事證已臻明確，兩造其餘主張陳述及所提之證據，均
    毋庸再予審酌，附此敘明。
八、據上論結，本件上訴為無理由，依民事訴訟法第436條之1第
    3項、第449條第2項、第78條、第85條第1項前段，判決如主
    文。
中    華    民    國    95    年    2     月    9     日
                  民事第六庭 審判長法  官 吳光釗
                                   法  官 邱  琦
                                   法  官 詹駿鴻
以上正本係照原本作成。
不得上訴。
中    華    民    國    95    年    2     月    9     日
                                  書記官  官碧玲


司法院資訊處製作；財團法人民間司法改革基金會備份。
